臺灣高等法院高雄分院民事判決
110年度上字第192號
上  訴  人  陳良淵  
被上訴人    陳達謙  
                      居台南市○○區○○街0○00號                  張羽嫺（原名張若梅）


上  一  人  
訴訟代理人  蔡玉燕律師
            洪千琪律師
上列當事人間請求撤銷贈與等事件，上訴人對於中華民國110年5
月21日臺灣高雄地方法院110年度訴字第214號第一審判決提起上
訴，本院於110年12月1日言詞辯論終結，判決如下：
    主  文
上訴駁回。
第二審訴訟費用由上訴人負擔。
    事實及理由
一、上訴人主張：伊與被上訴人陳達謙為父子，被上訴人則為夫
    妻。陳達謙於民國101年6月間為購買坐落高雄市○○區○○段00
    0○000地號土地應有部分均為10000分之163及其上同段2121
    建號即門牌號碼高雄市○○區○○路00號7樓建物所有權全部（
    下合稱系爭房地），向伊借款新臺幣（ 下同）600萬元（下
    稱系爭借款），伊分別以現金給付、存入陳達謙郵局帳戶，
    或由訴外人即配偶沈蕙麗之帳戶轉帳至陳達謙帳戶及建商帳
    戶，以完成系爭借款之給付。詎伊嗣後多次向陳達謙請求返
    還借款，卻遭藉詞拖欠，直至109年5月間陳達謙仍以無錢清
    償為由拒絕，經伊催討，陳達謙始告知原所有系爭房地前於
    102年間贈與並移轉予被上訴人張羽嫺，已無法以系爭房地
    變賣還款，伊為求確立債權與清償期，遂與陳達謙於109年5
    月19日經臺南市新營區調解委員會成立調解，約定陳達謙應
    於109年5月26日前清償600萬元，並經臺灣臺南地方法院准
    予核定在案，然陳達謙迄今仍未清償系爭借款，且陳達謙上
    開移轉系爭房地之行為致使其名下財產不足清償對伊所負之
    債務，有害伊之債權滿足。爰依民法第244條第1、4 項規定
    ，提起本件訴訟，聲明：被上訴人間就系爭房地於102年11
    月18日所為贈與之債權行為，及102年11月28日所為所有權
    移轉登記之物權行為，均應予撤銷。張羽嫻應將系爭房地於
    102年11月28日以贈與為登記原因所為之所有權移轉登記予
    以塗銷，回復登記為陳達謙所有等語。
二、被上訴人則以：
　㈠張羽嫻部分：否認系爭借款存在，上訴人係贈與款項予陳達
    謙，供其購買系爭房地。而伊並非無償取得系爭房地，乃陳
    達謙於102年11月間發生婚外情後，為使伊拋棄對陳達謙與
    該名女子之民、刑事請求，而以移轉系爭房地所有權予伊作
    為和解條件，此見陳達謙於102年11月14日書立之悔過書即
    明。上訴人請求為無理由等語，資為置辯。
　㈡陳達謙部分：被上訴人於100年10月結婚後原租屋居住，考量
    小孩即將出生，需固定住所，伊遂向上訴人借款600萬元，
    並向銀行貨款250萬元用以購入系爭房地、家具電器及房屋
    裝潢之用，伊借款時雖曾言明會逐年攤還，然因家中財務都
    由張羽嫻控管，無權過問，致未能履行對上訴人還款之約定
    。又張羽嫻懷疑伊與學生有不正常關係，要求伊將系爭房地
    過戶予其名下，伊為家庭和諧，迫於102年11月間將系爭房
    地以夫妻贈與為原因而移轉所有權登記予張羽嫻，斯時適逢
    伊與父母關係疏離，故隱瞞上開過戶之事，直至上訴人因退
    休有照護費之需求，向伊要求還款時始知上情，伊對上訴人
    主張之事實，並無意見等語，資為抗辯。
三、原審判決駁回上訴人之請求。上訴人不服提起上訴，於本院
    聲明：㈠原判決廢棄。㈡被上訴人間就系爭房地於102年11月1
    8日所為贈與之債權行為，於102 年11月28 日所為所有權移
    轉登記之物權行為，均應予撤銷。㈢張羽嫺應將系爭房地於1
    02年11月28日以贈與為登記原因所為之所有權移轉登記予以
    塗銷，回復登記為陳達謙所有。被上訴人則均聲明：上訴駁
    回。
四、兩造不爭執事項：
　㈠上訴人與陳達謙於109年5月19日經臺南市新營區調解委員會
    成立調解（109年民調字第087號），並經臺灣臺南地方法院
    准予核定在案（下稱系爭調解）。
㈡㈡陳達謙於102年11月28日將其所有系爭房地以夫妻贈與為原   
   因，移轉所有權登記予張羽嫺。
五、兩造之爭點：
　㈠上訴人提起本件訴訟有無逾民法第245條規定之除斥期間？
　㈡上訴人依民法第244條第1項、第4項規定，請求撤銷陳達謙於
    102年11月18日所為贈與之債權行為及所有權移轉登記之物
    權行為，有無理由？請求張羽嫺應將系爭房地於102年11月2
    8日以贈與為登記原因所為之所有權移轉登記予以塗銷，回
    復登記為陳達謙所有，有無理由？
六、本院之判斷：
  ㈠上訴人提起本件訴訟有無逾民法第245條規定之除斥期間？
　⒈按民法第244條之撤銷權，自債權人知有撤銷原因時起，1年
    間不行使，或自行為時起，經過10年而消滅，民法第245條
    定有明文。次按民法第244條第1項之撤銷訴權，依同法第24
    5條規定，自債權人知有撤銷原因時起，1年間不行使而消滅
    。再按該項法定期間為除斥期間，其時間經過時權利即告消
    滅。此項除斥期間有無經過，縱未經當事人主張或抗辯，法
    院亦應先為調查認定，以為判斷之依據（最高法院85年度台
    上字第1941號判決意旨參照）。
　⒉查，系爭房地係於102年11月28日移轉登記為張羽嫺所有，有
    系爭房地第二類登記謄本在卷為證（見原審審訴卷第17-22
    頁），又上訴人係主張於109年5月間，經其催討後由陳達謙
    告知已將系爭房地移轉予張羽嫻，上訴人始申請調解（109
    年5月19日系爭調解成立），如前所述，可認上訴人109年5
    月間知悉陳達謙將系爭房地移轉予張羽嫻，而本件於109年9
    月2日起訴，有民事起訴狀上蓋用本院收文戳章為憑（見原
    審審訴卷第11頁），期間尚未及1年，且無其他證據可證上
    訴人知悉陳達謙上開系爭房地之移轉行為，距離本件起訴時
    已逾1年，則上訴人本件起訴並未逾民法第245條規定之1年
    除斥期間。
　㈡上訴人依民法第244條第1項、第4項規定，請求撤銷陳達謙於
    102年11月18日所為贈與之債權行為及所有權移轉登記之物
    權行為，有無理由？請求張羽嫺應將系爭房地於102年11月2
    8日以贈與為登記原因所為之所有權移轉登記予以塗銷，回
    復登記為陳達謙所有，有無理由？　
　⒈按消費借貸者，謂當事人一方移轉金錢或其他代替物之所有
    權於他方，而約定他方以種類、品質、數量相同之物返還之
    契約，民法第474條第1項有所明文，是依上開條文，消費借
    貸者，於當事人間必本於借貸之意思合致，而有移轉金錢或
    其他代替物之所有權於他方之行為，始得當之，且因交付金
    錢之原因多端，或為買賣，或為贈與，或因其他之法律關係
    而為交付，非謂一有金錢之交付，即得推論授受金錢之雙方
    即屬消費借貸關係。倘主張與他方有消費借貸關係存在者，
    自應就該借貸意思互相表示合致及借款業已交付之事實，負
    舉證之責任(最高法院86年度台上字第2804號、92年度台上
    字第557號、98年度台上字第1045號民事判決意旨參照)。經
    查，上訴人主張對陳達謙有600萬元借款債權之事實，雖為
    陳達謙所自認（見本院卷第123、216頁），但為張羽嫺所否
    認，陳達謙自認屬不利益於共同訴訟人張羽嫻之行為，依民
    事訴訟法第56條第1項第2款規定，對被上訴人全體不生效力
    ，是依前述說明，自應由上訴人就其主張與陳達謙間有600
    萬元之交付以及有借貸意思表示合致之事實，負舉證責任。
　⒉上訴人主張：陳達謙於101年6月間為購買系爭房地、裝潢、
    家具等，向上訴人借款600萬元，伊分別以現金交付或存入
    陳達謙郵局帳戶，或由配偶帳戶轉帳至陳達謙郵局帳戶及建
    商銀行帳戶之方式交付借款云云，業據上訴人提出陳達謙郵
    局0000000-0000000帳戶（下稱陳達謙郵局帳戶）存摺及沈
    蕙麗之郵局0000000-0000000帳戶（下稱沈蕙麗郵局帳戶）
    存摺、元大銀行新營分行00000000000000帳戶（下稱元大銀
    行帳戶）存摺、匯款申請書及元大銀行客戶交易往來明細表
    為證（見原審卷第25至33頁、本院卷第19-25頁），可知於1
    01年7月23日陳達謙郵局帳戶有50萬元款項存入、101年8月2
    7日自沈蕙麗郵局帳戶提領50萬元並轉存至陳達謙郵局帳戶
    ，於101年10月4日現金36萬元存入至陳達謙郵局帳戶；另於
    101年9月7日自沈蕙麗元大銀行帳戶匯出364萬元至城威建設
    股份有限公司（下稱城威公司），而城威公司於101年9月24
    日以買賣為原因移轉系爭房地所有權登記予陳達謙，則有地
    籍異動索引在卷可參（見原審審訴卷第53頁），足認364萬
    元為陳達謙購買系爭房地之價款；再參酌上訴人陳稱：伊和
    配偶帳戶的錢是互相流通的等語（見本院卷第217頁），及
    佐以上訴人陳述另於101年10月至12月間陸續以現金100萬元
    支付系爭房地裝潢、購置家具、電器等語（見本院卷第17、
    123頁），被上訴人均不爭執有前述以現金存入或以匯款之
    方式交付款項陳達謙等情（見本院卷第123頁），堪認上訴
    人確曾交付上開款項合計600萬元予陳達謙（50萬元+50萬元
    +36萬元+364萬元+100萬元）。然張羽嫻否認此為陳達謙向
    上訴人之借款。依前揭說明，自應由上訴人就其與陳達謙有
    該600萬元款項之借貸意思互相表示合致負舉證責任。
　⒊上訴人固主張陳達謙於借款當時，向伊表示待經濟狀況寬裕
    會陸續還款，然陳達謙直至109年5月間，仍以手頭無閒錢為
    由未清償，伊遂向陳達謙表示如果沒有錢，應將系爭房地抵
    押借款或出售換取現金以清償其借款，陳達謙始告知系爭房
    地已移轉予張羽嫻，伊為確認債權與清償期，遂與陳達謙成
    立系爭調解，故陳達謙確有向伊借款600萬元云云。然查，
    自系爭調解書記載：陳達謙於101年6月借款600萬元購買系
    爭房地，至今尚未清償，以及陳達謙同意於109年5月26日前
    清償600萬元等語（見本院卷第31頁，調解成立日期為109年
    5月19日），然此僅能證明陳達謙與上訴人當日成立調解之
    內容為陳達謙於101年6月借款600萬元購買系爭房地，以及
    陳達謙同意於109年5月26日前清償600萬元乙節，尚無從逕
    認雙方間就於101年間上開600萬元款項係達成借貸意思表示
    合致。況且，倘若上訴人對陳達謙確有600萬元借款債權存
    在，陳達謙曾留學日本，在大學、高中及補習班任教日韓語
    ，為陳達謙陳明在卷（見原審審訴卷第143頁、本院卷第113
    頁），101年至103年間、107年至109年間之年所得收入為70
    萬餘元至90萬餘元不等，業據其提出財政部高雄國稅局101
    年、102年所得稅申報核定資料為證（見本院卷第149、155
    頁），並有司法院稅務電子閘門明細表在卷可稽（見本院卷
    證物袋），其既有穩定之職業、收入，豈有迄今9年餘全未
    清償之理。再以陳達謙於上訴人主張借款之101年6月至109
    年5月為調解前，將近8年時間分文未清償，然系爭調解內容
    卻達成陳達謙承諾於1週內清償600萬元款項，亦顯不合理；
    再審酌上訴人明知陳達謙於109年度名下有坐落台南市○○區○
    ○段00○00地號土地2筆（下稱王公段土地，登記日期為81年1
    1月14日）財產總額為742,720元，以及所得收入70萬餘元之
    財產，亦據上訴人提出陳達謙全國財產稅總歸戶財產查詢清
    單及綜合所得稅各類所得資料清單為證（見原審審訴卷第23
    -25頁），並有司法院稅務電子閘門明細表在卷可稽（見本
    院卷證物袋），然上訴人於系爭調解成立還款期限109年5月
    26日屆至後，在陳達謙仍未清償之情形下，上訴人當可持調
    解書為執行名義聲請強制執行取償，然上訴人捨此不為，益
    徵系爭調解書之內容無從證明上訴人係出於借貸之意思而將
    600萬元款項交付陳達謙。至於上訴人雖主張陳達謙名下財
    產土地有難以變現之情事及縱經強制執行亦無人應買云云，
    並無舉證以實其說，不足逕採。綜上，自難僅憑上訴人曾有
    金錢交付予陳達謙之事實進而推論與陳達謙間有消費借貸關
    係存在。
　⒋上訴人固主張：陳達謙於101年6月間向上訴人借款600萬元尚
    未清償，卻將其名下之系爭房地無償贈與予張羽嫺，致使其
    名下僅存價值不高且屬持分3分之1之田賦、土地，難以變現
    ，縱經強制執行，亦無人應買，徒增執行費用之支出，而陳
    達謙之薪資所得極易移轉，故陳達謙現存財產遠不足以清償
    積欠上訴人之600萬元債務，則陳達謙移轉系爭房地予張羽
    嫻致使上訴人之債權陷於清償困難云云。然查，上訴人對陳
    達謙並無600萬元款項之借款債權存在，業經本院認定如前
    ，故上訴人此部分主張，即屬無據。
　㈢從而，上訴人並未舉證其與陳達謙間有600萬元借貸之意思合
    致，自難認雙方間有消費借貸法律關係存在，是上訴人對陳
    達謙並無債權存在，其既非債權人，自不得依民法第244條
    撤銷被上訴人間贈與及移轉系爭房地之債權及物權行為，亦
    不得訴請張羽嫺塗銷系爭房地所有權移轉登記，將系爭房地
    回復登記予陳達謙。
七、綜上所述，上訴人依民法第244條第1、4項規定，請求㈠被上
    訴人間就系爭房地於102年11月18日所為贈與之債權行為，
    及於102 年11月28 日所為所有權移轉登記之物權行為，均
    應予撤銷；㈡張羽嫺應將系爭房地於102年11月28日以贈與為
    登記原因所為之所有權移轉登記予以塗銷，回復登記為陳達
    謙所有，均無理由，應予駁回。從而，原審為上訴人敗訴之
    判決，並無不合。上訴論旨指摘原判決不當，求予廢棄改判
    ，為無理由，應駁回上訴。本件事證已臻明確，兩造其餘之
    攻擊或防禦方法及所用之證據，經本院斟酌後，認為均不足
    以影響本判決之結果，爰不逐一論列，附此敘明。
八、據上論結，本件上訴為無理由，判決如主文。
中　　華　　民　　國　　110 　年　　12　　月　　29　　日
                            民事第六庭
                                審判長法  官  魏式璧
                                      法  官  賴文姍
                                      法  官  郭慧珊
以上正本證明與原本無異。
如對本判決上訴，須於判決送達後20日內向本院提出上訴狀，其
未表明上訴理由者，應於上訴後20日內向本院提出上訴理由書（
均須按他造當事人之人數附繕本）。
上訴時應提出委任律師或具有律師資格之人之委任狀，並依附註
條文規定辦理。如委任律師提起上訴者，應一併繳納上訴審裁判
費。
中　　華　　民　　國　　110 　年　　12　　月　　29　　日
                                      書記官  李采芹
附註：
民事訴訟法第466條之1：
對於第二審判決上訴，上訴人應委任律師為訴訟代理人，但上訴
人或其法定代理人具有律師資格者，不在此限。
上訴人之配偶、三親等內之血親、二親等內之姻親，或上訴人為
法人、中央或地方機關時，其所屬專任人員具有律師資格並經法
院認適當者，亦得為第三審訴訟代理人。
第1項但書及第2項情形，應於提起上訴或委任時釋明之。